【裁判字號】    99,台上,3429
【裁判日期】    990603
【裁判案由】    違反商業會計法
【裁判全文】
最高法院刑事判決            九十九年度台上字第三四二九號
上  訴  人  甲○○
            乙○○
            己○○
共     同
選任辯護人  葉智幄律師
上列 一 人
選任辯護人  周燦雄律師
上  訴  人  丙○○  男民國○○年○○月○日生
                    身分證統一編號：Ｚ000000000
                    住台灣省台北縣板橋市○○路○段255巷14
                    號
選任辯護人  楊俊雄律師
上  訴  人  丁○○  女民國○○年○月○日生
                    身分證統一編號：Ｚ000000000
                    住台灣省台北縣淡水鎮山子邊16巷43號
                    居台灣省台北縣淡水鎮○○路119巷11號7
                    樓
            戊○○  男民國○○年○○月○○日生
                    身分證統一編號：Ｚ000000000
                    住台灣省台北縣三芝鄉○○村○○街2號5
                    樓
                    居台灣省台北縣淡水鎮○○路119巷11號7
                    樓
共     同
選任辯護人  李漢中律師
上列上訴人等因違反商業會計法案件，不服台灣高等法院中華民
國九十六年十二月十三日第二審判決（九十六年度上訴字第七五
三號，起訴案號：台灣板橋地方法院檢察署九十四年度偵字第一
三四三號），提起上訴，本院判決如下：
    主  文
原判決關於甲○○、乙○○、己○○、丙○○部分均撤銷，發回
台灣高等法院。
其他上訴駁回。
    理  由
一撤銷發回（甲○○、乙○○、己○○、丙○○）部分：
本件原審認定上訴人甲○○係文華開發股份有限公司（下稱文華
公司）登記負責人並負責出納業務；上訴人乙○○係文華公司實
際負責人；上訴人己○○係文華公司副總經理；上訴人丙○○係
建盈文化事業有限公司（下稱建盈公司）負責人，均為從事業務
之人；甲○○、丙○○均係商業會計法上之商業負責人；趙家昱
、徐恆鑑（二人均無罪判決確定）於民國九十一年間分別擔任教
育部軍訓處台北縣聯絡處（下稱台北縣聯絡處）督導及助理督導
，負責辦理教育部規劃之相關活動。文華公司於九十一年間標得
台北縣聯絡處舉辦之「教育部九十學年度大專院校生活輔導組長
研習會」活動，甲○○、乙○○、己○○、丙○○等四人有原判
決事實欄一之(一)所載之犯行。文華公司於同年間，再承包台北縣
聯絡處舉辦之「教育部中部辦公室九十學年度軍訓工作會報」活
動，甲○○、乙○○、己○○等三人有原判決事實欄一之(二)所載
之犯行。因而撤銷第一審此部分無罪之判決，依修正前刑法連續
犯之規定，改判論處甲○○、乙○○、己○○、丙○○共同連續
商業負責人，以明知為不實之事項，而填製會計憑證罪刑，固非
無見。
惟查：(一)、刑事訴訟法第一百五十九條第一項規定，被告以外之
人於審判外之言詞或書面陳述，除法律有規定者外，不得作為證
據。故傳聞證據，原則上無證據能力，必須法律有除外規定者，
始例外賦予證據能力。同法第一百五十九條之二規定，被告以外
之人於檢察事務官、司法警察官或司法警察調查中所為之陳述，
與審判中不符時，其先前之陳述具有較可信之特別情況，且為證
明犯罪事實存否所必要者，得為證據，即為前揭傳聞法則之除外
規定之一。此例外情形，必其陳述「與審判中不符」，且符合「
具有較可信之特別情況」及「為證明犯罪事實存否所必要者」，
始有適用之餘地。而所稱「為證明犯罪事實存否所必要者」，係
指就具體個案案情及相關卷證判斷，為發現實質真實目的，認為
除該項審判外之陳述外，已無從再就同一供述者，取得與其上開
審判外陳述之相同供述內容，倘以其他證據代替，亦無從達到同
一目的之情形而言。如何具有特信性及必要性要件，自應為相當
之論述、說明，始稱適法。本件係九十二年一月十四日修正通過
之刑事訴訟法施行後之九十四年八月十八日繫屬於法院，原判決
援引共同被告甲○○、乙○○、己○○、丙○○等人於法務部調
查局台北市調查處（下稱台北市調處）之證詞為認定彼等有前揭
犯罪事實之證據方法之一（見原判決第六頁至第九頁事實欄貳二
之(一)至(五)），而甲○○、乙○○、己○○、丙○○等人於台北市
調處筆錄之證詞又屬被告以外之人於審判外之陳述，甲○○、乙
○○、己○○、丙○○等人並於原審均否認其證據能力（見原審
卷第一一四、一一五、一四九頁），依法自應依刑事訴訟法第一
百五十九條之一第二項、第一百五十九條之二、第一百五十九條
之三、第一百五十九條之五之規定，以判斷其是否有證據能力。
原判決於理由欄內雖明：共同被告即被告乙○○、甲○○、丙
○○、己○○於台北市調處本於被告身分所供，業於第一審以證
人身分到庭陳述，並經乙○○、甲○○、丙○○、己○○之辯護
人當庭交互詰問，認乙○○、甲○○、丙○○、己○○於台北市
調處中所供，對於彼等間均有證據能力云云（見原判決第四頁倒
數第二行至第五頁第六行），惟揆諸首揭說明，已有未合。此外
，原判決就共同被告甲○○、乙○○、己○○、丙○○等人於台
北市調處之證詞究竟具有如何之特信性及必要性，而得作為他被
告之證據，又未於理由內詳予論述說明，即逕採為論罪之證據，
亦嫌理由欠備。(二)、科刑之判決書，對於犯罪事實必須詳加認定
，而後於理由內明其認定犯罪事實所憑之證據及其認定之理由
，方足以資論罪科刑，其所載事實、理由與所宣告之主文，尤必
互相一致，若僅於理由內明其有犯罪之證據，而事實欄並未記
載此事實，則理由失其根據，僅於主文宣告其罪刑，而事實、理
由內均未記載，則主文亦失其根據，均與法定程式不符，其判決
即難謂非違法。原判決主文諭知：「乙○○、甲○○、己○○『
共同』連續商業負責人，以明知為不實之事項，而填製會計憑證
，各處……」（見原判決第二頁第四、五行），並於理由欄說明
：「另被告甲○○指示被告己○○告知徐恆鑑提供不實統一發票
；徐恆鑑因而要被告丙○○、遠德公司負責人提供不實之統一發
票，被告甲○○、乙○○、己○○雖與遠德公司負責人及被告丙
○○間並無直接犯意聯絡，然彼等分別與徐恆鑑間，互有『犯意
聯絡』及『行為分擔』，自均依修正前刑法第二十八條規定，論
以共同正犯。」等語（見原判決第十八頁倒數第二行至第十九頁
第五行），由上可知，原審認乙○○為共同正犯，同有犯意之聯
絡及行為之分擔。惟原判決關於「教育部九十學年度大專院校生
活輔導組長研習會」部分，於事實欄固有記載：「徐恆鑑即分別
與乙○○、甲○○、己○○及建盈公司負責人丙○○、遠德行企
業有限公司（下稱遠德公司）負責人（未據起訴）共同基於概括
犯意聯絡，……」等語（見原判決第三頁第四行至第六行），但
關於共犯間行為之分擔部分，事實欄則僅記載：「由遠德公司開
立九十一年五月二十七日新台幣（下同）三萬一千五百元；及由
丙○○開立建盈公司名義如（原判決）附表編號二、三所示九十
一年五月二十八日、六月十四日金額為三萬二千五百元、三萬五
千四百九十元之統一發票，買受人均為文華公司、金額共計九萬
九千四百九十元，再由徐恆鑑將統一發票交付文華公司做為沖銷
之用。甲○○即將十萬元交由己○○轉交徐恆鑑，差額一萬四千
五百元部分，則由己○○交付三張佛朗明哥渡假俱樂部住宿券抵
充。」等情（見原判決第三頁第六行至第十三行）。觀之上述記
載，原判決對於「乙○○」究竟分擔如何之行為，事實欄隻字未
提，故此部分理由之說明失其事實之依據，難謂適法。(三)、原判
決關於「教育部中部辦公室九十學年度軍訓工作會報」活動部分
，事實欄記載：「文華公司……承包台北縣聯絡處……舉辦之『
教育部中部辦公室九十學年度軍訓工作會報』活動，實際開支為
五十六萬五千一百二十二元。徐恆鑑再向己○○要求文華公司從
盈餘中提出部分款項支援台北縣聯絡處無法核銷之費用，經己○
○告知甲○○後，甲○○基於商業利益，乃同意支付四萬元，惟
要徐恆鑑提供統一發票作為會計憑證。因徐恆鑑未能提出統一發
票，甲○○明知己○○或徐恆鑑並無向文華公司借款四萬元之事
實，竟於文華公司會計帳冊上虛偽登載『暫借款四萬元』，並將
四萬元交由己○○轉交徐恆鑑。」等情（見原判決第三頁第十四
行至第二十三行），似認此部分之共犯僅有己○○、甲○○及徐
恆鑑三人。然原判決理由內卻記載：「被告乙○○於本院亦供稱
：我是全權授權給己○○，徐恆鑑沒有向我公司借款，該四萬元
在公司內部會計科目為『暫借』，事實上是我們公司支援的款項
等語。則該四萬元既非徐恆鑑所借貸，被告甲○○在文華公司帳
冊中登載『暫借款四萬元』不實內容，被告乙○○、甲○○及己
○○自有共同將不實事項記入文華公司帳冊，事證明確。」等語
（見原判決第十二頁倒數第七行至第二行），似認乙○○與己○
○、甲○○、徐恆鑑等四人為共犯，事實與理由相互矛盾，亦難
謂為適法。(四)、關於「教育部中部辦公室九十學年度軍訓工作會
報」活動部分，原判決就己○○、甲○○、徐恆鑑等三人（或與
乙○○等四人）具有如何之犯意聯絡，於事實欄內未明確記載，
亦未說明渠等三人或四人就此部分有犯意聯絡及行為分擔之理由
，致使判決主文失其根據，而有理由不備之違法。以上或為上訴
意旨所指摘，或為本院得依職權調查之事項，應認關於甲○○、
乙○○、己○○、丙○○部分有發回更審之原因。又原判決理由
欄參關於甲○○、乙○○、己○○、丙○○不另為無罪諭知部分
，基於審判不可分原則，應併予發回。
二上訴駁回（丁○○、戊○○）部分：
按刑事訴訟法第三百七十七條規定，上訴於第三審法院，非以判
決違背法令為理由，不得為之。是提起第三審上訴，應以原判決
違背法令為理由，係屬法定要件。如果上訴理由書狀並未依據卷
內訴訟資料，具體指摘原判決不適用何種法則或如何適用不當，
或所指摘原判決違法情事，顯與法律規定得為第三審上訴理由之
違法情形，不相適合時，均應認其上訴為違背法律上之程式，予
以駁回。上訴人丁○○、戊○○上訴意旨略稱：(一)、依國防部最
高軍事法院九十四年度忠審字第０一七號判決理由所載：「教育
部九十學年度大專院校生活輔導組長研習會」、「教育部九十一
年北區中等以上學校交通服務隊安全值勤知能研習」等活動之出
車車次可證明者至少有十一、四車次，而戊○○自板橋高中分別
領得八萬八千元、三萬二千元後，分別交付徐恆鑑六萬零七百二
十元、二萬四千元，則戊○○就上開活動實際所得僅為二萬七千
二百八十元、八千元，其分別用以支應十一車次、四車次之四十
五人座大型遊覽車，且平均每車次僅二千餘元，顯與事理有違，
自難認徐恆鑑有詐取公款等情，乃原判決對於此一明確之事實未
予採納，竟反於丁○○、戊○○二人於國防部最高軍事法院之證
述及第一審無罪判決之認定，自有判決適用法則不當之違法。(二)
、依卷附台北縣遊覽車客運商業同業公會函稱：「依目前業者經
營板橋高中至金山四十五人座遊覽車車資，往返應為一萬元至八
千元，單趟應為四千元至六千元」，「遊覽車車資是依據車輛新
舊、行駛公里數及用車時間，遇假日時車資維持正常運價，業者
認為較淡季時車資主客雙方談好即可」等語，顯見車資多寡並無
一定標準，係依雙方契約合意，因此足認戊○○、丁○○所述為
真，原判決竟撤銷第一審此部分無罪判決，有違採證法則云云。
惟查：法院審理案件，基於直接審理及證據裁判主義之原則，原
得就其調查證據之結果，本於自由心證而為裁判，並不受另案判
決結果之拘束。又證據之取捨、證據證明力之判斷，以及事實有
無之認定，屬事實審法院之職權，苟其取捨判斷與認定，並不違
背論理法則及經驗法則，即不容任意指為違法，而執為適法之第
三審上訴理由。本件原審認定丁○○係印象通運有限公司（下稱
印象公司）登記負責人及負責印象公司及北海岸遊覽車客運有限
公司（下稱北海岸公司）會計業務；戊○○係印象公司實際負責
人及北海岸公司登記負責人，均為從事業務之人及商業會計法上
之商業負責人。丁○○、戊○○有原判決事實欄一之(三)、(四)所載
之犯行，係以戊○○、丁○○於台北市調查處之供詞、丁○○於
偵查中之供述，及印象公司出具之車輛明細、統一發票、印象公
司現金帳、北海岸公司出具之估價單、教育部中部辦公室九十學
年度軍訓工作會報經費明細表、教育部中部辦公室九十學年度大
專院校生活輔導組研習會經費明細表等證據資料，予以綜合判斷
，認戊○○、丁○○之犯行足堪認定。並指駁、說明：(1)戊○○
、丁○○於第一審及原審均否認有登載不實會計憑證犯行，所辯
為卸責飾詞；(2)徐恆鑑於第一審證稱：「教育部九十學年度大專
院校生活輔導組長研習會」實際上確有支出八萬八千元，伊向戊
○○訂車時，先預付六萬零七百二十元，故後來戊○○以八萬八
千元之發票請款後，將先前所預付之六萬零七百二十元退還云云
，係為圖卸自身刑責之詞，不足採取；(3)台北縣遊覽車客運商業
同業公會回函之內容，可證明遊覽車之車資多寡並無一定標準，
係依雙方契約合意，自不得以北海岸公司及印象公司承包金山板
橋遊覽車之單價為二千元，即認戊○○、丁○○於調查局自白為
不實等理由甚詳。又以核戊○○、丁○○所為，均係犯商業會計
法第七十一條第一款之填製不實會計憑證罪，於法定刑內各處有
期徒刑四月，如易科罰金，以銀元三百元（即新台幣九百元）折
算一日，並依中華民國九十六年罪犯減刑條例第二條第一項第三
款規定各減為有期徒刑二月，如易科罰金，以銀元三百元（即新
台幣九百元）折算一日，均緩刑二年。已詳其所憑證據及認定
之理由，所為論斷均有卷存證據資料可資覆按。戊○○、丁○○
上訴意旨雖指摘原判決違法，然查原審就相關事證詳加調查論列
、參互斟酌判斷，資為不利於戊○○、丁○○之認定，其取捨判
斷而得心證之理由，採證認事並無違背證據法則之情形存在，自
不受徐恆鑑所涉詐取公款案件國防部最高軍事法院之判決結果拘
束。又原審未予採取徐恆鑑有利於戊○○、丁○○部分之證詞，
原判決已說明其理由，並無判決理由不備之違法情形，戊○○、
丁○○上訴意旨謂原判決就此部分有適用法則不當之違法，尚有
誤解。戊○○、丁○○其餘上訴意旨所為指摘，無非就原審採證
認事之職權行使，以及原判決已說明之事項，依憑己見任意指摘
為違法，再為事實之爭執，自非合法之第三審上訴理由。綜上，
本件關於戊○○、丁○○部分之上訴為違背法律上之程式，應予
駁回。又戊○○、丁○○所犯得上訴之重罪部分上訴既不合法，
無從為實體判決，其牽連所犯不得上訴之刑法第二百十六條、第
二百十五條之行使業務上登載不實文書之輕罪部分，即無從適用
審判不可分原則，併為實體上之審判，亦應從程序上予以駁回。
據上論結，應依刑事訴訟法第三百九十七條、第四百零一條、第
三百九十五條前段，判決如主文。
中    華    民    國  九十九  年    六    月    三    日
                      最高法院刑事第十三庭
                          審判長法官  賴  忠  星
                                法官  呂  丹  玉
                                法官  吳      燦
                                法官  蔡  名  曜
                                法官  葉  麗  霞
本件正本證明與原本無異
                                      書  記  官
中    華    民    國  九十九  年    六    月    九    日
                                                      Ｅ

司法院資訊處製作；財團法人民間司法改革基金會備份。
